【裁判字號】    97,上易,1654
【裁判日期】    980303
【裁判案由】    詐欺
【裁判全文】
臺灣高等法院臺中分院刑事判決        97年度上易字第1654號
上  訴  人  臺灣彰化地方法院檢察署檢察官
上  訴  人
即  被  告  戊○○
選任辯護人  蔡瑞煙  律師
上列上訴人等因被告詐欺等案件，不服臺灣彰化地方法院96年度
訴字第669號，中華民國97年7月21日第一審判決（起訴案號：臺
灣彰化地方法院檢察署95年度偵緝字第623、624、625號），提
起上訴，本院判決如下：
    主  文
原判決關於詐欺盈發企業有限公司及業務侵占部分，均撤銷。
戊○○共同連續意圖為自己不法之所有，以詐術使人將本人之物
交付，處有期徒刑壹年，減為有期徒刑陸月，如易科罰金，以銀
元佰元即新台幣玖佰元折算壹日。
戊○○被訴業務侵占部分無罪。
其他上訴駁回。
    事 實
一、戊○○與丁○○（原名賴溫瓊真，被訴業務侵占、詐欺罪業
    經本院各判處有期徒刑1年2月、9月，應執行有期徒刑1 年8
    月確定）係夫妻關係，共同經營泳橋皮件有限公司（下稱泳
    橋公司），戊○○為泳橋公司之負責人，丁○○則負責處理
    公司財務事項，然自民國（下同）83年8月初起，因泳橋公
    司資金週轉不靈，戊○○與丁○○均明知泳橋公司及其2人
    均已無足夠清償能力，竟共同意圖為自己不法所有之概括犯
    意聯絡，自83年12月底起，至84年1月初止，先後至址設彰
    化縣埔鹽鄉○○路2巷1之3號之盈發企業有限公司（下稱盈
    發公司），向該公司實際負責人庚○○佯稱，欲訂購塑膠皮
    1萬碼。嗣後又共同承前意圖為自己不法所有之概括犯意聯
    絡，繼而追加1萬5,456碼，貨款總價金為144萬1,120元，致
    庚○○不疑有他而陷於錯誤，自84年1月9日起，至84年3 月
    18日止，陸續出貨至位在彰化縣彰化市○○路262之8號之泳
    橋公司而交付之，戊○○及丁○○則簽發泳橋公司於中國農
    民銀行彰化分行（下稱農民銀行）第21237-9號帳戶，發票
    日期為84年5月3日，面額各為44萬5千元、20萬元，號碼各
    為00000000、00000000號之支票2張，同帳戶之發票日期84
    年5月12日，金額為36萬2,900元，號碼為00000000號之支票
    1張予庚○○，然屆期經提示均遭退票，庚○○始知受騙。
二、案經盈發公司訴由臺灣彰化地方法院檢察署檢察官偵查起訴
    。
    理  由
壹、按刑事訴訟法第159條至第159條之5關於傳聞證據是否具有
    證據能力之規定，雖於92年2月6日修正公布，並於同年9月1
    日生效實施，惟依刑事訴訟法施行法第7條之3但書之規定，
    被告以外之人於上述條文修正前已依當時有效之法定程序調
    查訊問完畢，其證據能力不受修正後刑事訴訟法之影響。查
    被告戊○○以外之人於審判外之陳述，如係作成於修正刑事
    訴訟法92年9月1日施行前者，因係本於被告或告訴人之地位
    所為陳述，伊等於本院85年度上訴字第655號案件（即丁○○偽造文書等案件之偵查、一審及二審程序）進行中，依當
    時有效之刑事訴訟法及刑事訴訟法施行法第7條之3但書之規
    定，於本案中仍應認具有證據能力。另本案其他卷證所涵括
    之供述證據及非供述證據，經本院依法踐行調查證據程序，
    公訴人、被告及辯護人，均不爭執各該證據之證據能力，且
    亦查無依法應排除其證據能力之情形，是後述所引用證據之
    證據能力皆無疑義。
貳、有罪部分：
一、訊據上訴人即被告戊○○（下稱被告）固不否認泳橋公司於
    83年7、8月間，即因資金缺口5、6百萬元而週轉不靈，且曾
    於上述時、地，向告訴人庚○○訂貨、開立票據等情，惟矢
    口否認有何詐欺犯行，辯稱：伊所營之泳橋公司與庚○○經
    營之盈發公司本即有業務往來，其向盈發公司購買1萬5,456
    碼塑膠皮乃正常業務行為，嗣因經營不善，導致其所簽發之
    支票退票，其未有詐欺意圖及行為。然查，上開犯罪事實，
    業據告訴人盈發公司負責人庚○○於偵查及原審指訴明確，
    並經證人即同案被告丁○○結證屬實，復有支票、退票單、
    統一發票影本、農民銀行彰化分行函文及檢附資料等件附卷
    可稽。又觀諸被告與其妻丁○○所經營泳橋公司自93年8 月
    初起已資金週轉不靈，自難遽認泳橋公司之營運狀態良好，
    況被告與證人庚○○於商業上往來之經驗，亦應僅侷限於以
    前往來交易模式（即證人庚○○向被告所經營泳橋公司購入
    貨物後再開票），但本件卻是被告以泳橋公司向證人庚○○
    所經營營發公司購入貨品，則被告所經營泳橋公司有無如期
    清償之能力，皆是告訴人斟酌是否賒欠貸款之重要因素，被
    告自應對此負有真實通知之義務，於本案，告訴人庚○○對
    泳橋公司之資力一無所知，被告並未於買賣交易之際為真實
    之告知，自應認被告自始即具詐欺之犯意甚明。是被告所辯
    顯係卸責之詞，不足採信，其因泳橋公司資金週轉不靈，而
    連續為上開犯行，其犯行堪予認定，應依法論科。
二、按被告行為後，刑法及刑法施行法業於94年2月2日經總統修
    正公布，並於95年7月1日施行（下稱新刑法，修正前刑法下
    稱舊刑法），參酌最高法院95年5月23日刑事庭第8次會議決
    議，新刑法第2條第1項之規定，係規範行為後法律變更所生
    新舊法律比較適用之準據法，於新刑法施行後，應適用新刑
    法第2條第1項之規定，為「從舊從輕」之比較。另於比較時
    應就罪刑有關之共犯、未遂犯、想像競合犯、牽連犯、連續
    犯、結合犯，以及累犯加重、自首減輕暨其他法定加減原因
    （如身分加減）與加減比例等一切情形，本於統一性及整體
    性原則，綜其全部罪刑之結果而為比較。本案涉及法律變更
    之部分經附表一所示比較新舊刑法之規定，以舊刑法有利於
    被告，依新刑法第2條第1項前段規定，自應適用最有利於被
    告之舊刑法。又刑法關於易科罰金之折算標準，修正公布並
    施行，易科罰金不在前述綜合比較之範圍，此部分於新法施
    行後，應依新法第2條第1項規定，適用最有利於行為人之法
    律（最高法院95年度第8次刑事庭會議決議參照）。
三、核被告所為，係犯刑法第339條第1項之詐欺取財罪。其與丁○○間有犯意聯絡及行為分擔，為共同正犯。被告所犯2次
    詐欺取財之犯行，時間緊接，所犯為構成要件相同之罪，顯
    係基於概括犯意而為之，應依修正前之刑法第56條連續犯之
    規定以一罪論，並加重其刑。原審疏未查明，率以開立遠期
    支票乃商業上常見之手段，被告嗣後未兌現支票，係證人庚○○誤判被告將來償債能力風險之評估，即認被告於訂貨初
    始並無不法所有之意圖，逕諭知被告無罪之判決，顯有未洽
    ，檢察官上訴指摘原審判決不當，為有理由，自應由本院撤
    銷改判。爰審酌被告犯罪之動機、目的、犯罪之手段，及其
    生活狀況、品行、智識程度及犯罪所生之損害等一切情狀，
    量處如主文第2項所示之刑。按中華民國96年罪犯減刑條例
    第5條規定：「本條例施行前，經通緝而未於中華民國96 年
    12月31日以前自動歸案接受偵查、審判或執行者，不得依本
    條例減刑。」，係指於該條例施行前經通緝，而未於所定限
    期內自動歸案者，不得依該條例減刑，如係於該條例施行前
    經通緝，並於該條例施行前經緝獲到案者，應不受該條規定
    不得減刑之限制（參考最高法院81年度臺非字第12號判決意
    旨）。本件被告犯罪時間係在96年4月24日以前，且刑法第
    339條第1項之罪雖為該條例第3條所列罪名，但其宣告刑在
    有期徒刑1年6月以下，合於中華民國96年罪犯減刑條例減刑
    之規定；又被告雖曾因本案經通緝，然於95年10月9日即該
    條例施行（96年7月16日）前即已通緝到案，依前揭說明，
    並無同條例第5條之適用，是應依該條例規定減其宣告刑2
    分之1，並諭知易科罰金之折算標準。
參、無罪部分：
一、公訴意旨又認：
  (一)緣被告戊○○之妻丁○○自83年4月13日起，至94年3月下旬
    止，擔任位在彰化縣彰化市○○路生活大亨社區管理委員會
    （下稱社區管委會）之財務委員，負責該社區有關管理費、
    基金、雜支等之收支及管理等業務，因而保管該社區以吳秋
    月名義，於彰化縣彰化市第十信用合作社中華分社（下稱十
    信中華分社）開立之第25191號活期存款帳戶（此帳戶內之
    款項，係建設公司提供之建設基金及部分社區住戶繳交之基
    金）之存摺及「管理委員會基金」、「吳秋月」印鑑章2枚
    。復因泳橋公司資金週轉不靈，被告戊○○即與丁○○共同
    基於意圖為自己不法所有及行使偽造私文書之概括犯意聯絡
    ，自83年8月13日起，至同年11月2日止，連續由丁○○至十
    信中華分社，擅自盜用其所保管之前開印鑑章於取款憑條上
    ，而偽造該等私文書，繼而先後於附表二所示日期，持上開
    存摺連同偽造之取款憑條交付予不知情之該分社經辦提款業
    務之成年行員，而加以行使，致該行員陷於錯誤，交付如附
    表二所示款項予丁○○，總計提領314萬5千元，且均予以侵
    占入己，足以生損害於社區管委會、吳秋月及十信中華分社
    對提款業務管理之正確性。丁○○並利用擔任財務委員期間
    ，陸續將其向住戶所收取之基金、管理費、有線電視費用、
    遙控器、刷卡費用及守衛室公共電話收入等共計179萬9,490
    元，除給付應付款項（有線電視及雜項支出等）157萬3,691
    元外，餘款22萬5,799元則均與被告戊○○共同侵占入己，
    與前述侵占之款項合計共337萬799元，均共同挪作為泳橋公
    司資金缺口之用。因認被告就如上行為，涉犯刑法共同連續
    第336條第2項之業務侵占罪嫌。
  (二)被告戊○○明知其與泳橋公司均已無足夠清償能力，竟承前
    意圖為自己不法所有之概括犯意，於83年11月初，向辛○○
    佯稱，因臺中之房屋尚未過戶，無法辦理貸款，故欲借款2
    百萬元周轉，短期內可還清等語，並開立泳橋公司於臺灣銀
    行彰化分行（下稱臺灣銀行）第000000000號帳戶，發票日
    期均為83年12月30日、面額各1百萬元之支票供擔保，致辛○○不疑有他而陷於錯誤，借款2百萬元予被告戊○○。被
    告戊○○復於83年11月30日，向辛○○佯稱，希望辛○○不
    要提示上開支票，並當場簽發面額2百萬元之本票1張予辛○○作為擔保，辛○○乃存入1百萬元至被告戊○○帳戶後，
    再行領出，以免該支票跳票。被告戊○○繼而於84年3、4月
    間，向辛○○佯稱，前開房屋將過戶，待過戶即可還款等語
    ，因而再行向辛○○借款44萬1千元，並開立同上帳戶，發
    票日期各為84年4月27日、84年5月12日、面額均為22萬5百
    元之支票2張作為擔保，致辛○○陷於錯誤而交付同額支票
    予戊○○。豈料被告戊○○將所得支票提示兌現後，辛○○
    持上開支票提示則均遭退票，且泳橋公司亦人去樓空，辛○○始知受騙。因認被告就如上行為，涉犯刑法第339條第1項
    之連續詐欺取財罪嫌。
  (三)被告戊○○為臺灣美國運通國際股份有限公司（下稱美國運
    通公司）發行之美國運通金卡會員，明知已無清償能力，竟
    承前意圖為自己不法所有之概括犯意，持該公司發行之運通
    卡，於84年4月7日，在昇億銀樓刷卡消費6萬4,651元，致美
    國運通公司誤以為被告戊○○有還款能力而陷於錯誤，乃同
    意簽帳並予支付，被告戊○○因而詐得所購之財物。嗣因被
    告戊○○屆期未能還款，美國運通公司始知受騙。因認被告
    就如上行為，亦涉犯刑法第339條第1項之連續詐欺取財罪嫌
    。
二、按犯罪事實應依證據認定之，無證據不得認定犯罪事實；不
    能證明被告犯罪者，應諭知無罪之判決；刑事訴訟法第 154
    條第2 項、第301條第1項分別定有明文。又按認定不利於被
    告之事實，須依積極證據，苟積極證據不足為不利於被告事
    實之認定時，即應為有利於被告之認定，更不必有何有利之
    證據；另按事實之認定，應憑證據，如未能發現相當證據，
    或證據不足以證明，自不能以推測或擬制之方法，以為裁判
    基礎；復按認定犯罪事實所憑之證據，雖不以直接證據為限
    ，間接證據亦包括在內；然而無論直接或間接證據，其為訴
    訟上之證明，須於通常一般之人均不致有所懷疑，而得確信
    其為真實之程度者，始得據為有罪之認定，倘其證明尚未達
    到此一程度，而有合理之懷疑存在時，事實審法院復已就其
    心證上理由予以闡述，敘明其如何無從為有罪之確信，因而
    為無罪之判決，尚不得任意指為違法；末按刑事訴訟法第16
    1條已於91年2月8日修正公布，其第1項規定：檢察官就被告
    犯罪事實，應負舉證責任，並指出證明之方法。因此，檢察
    官對於起訴之犯罪事實，應負提出證據及說服之實質舉證責
    任。倘其所提出之證據，不足為被告有罪之積極證明，或其
    指出證明之方法，無從說服法院以形成被告有罪之心證，基
    於無罪推定之原則，自應為被告無罪判決之諭知（最高法院
    著有30年度上字第816號、40年度臺上字第86號、76年度臺
    上字第4986號、92年度臺上字第128號判例參照）。
三、公訴意旨認被告涉犯前揭連續業務侵占、連續詐欺取財罪嫌
    ，無非係以證人丙○○、乙○○、辛○○及美國運通公司法
    定代理人費禮民、代理人沈厚忠之指述及證述、另案被告丁○○之供述及證述、刑事告訴狀及陳報狀所附證物、復有社
    區管委會第1屆第4次、第7次會議紀錄、彰化市第十信用合
    作社第25191號吳秋月帳戶之存摺影本、取款憑條、管理費
    專用收據、管理費收支明細表、美國運通金卡月結單、簽帳
    單、臺灣銀行彰化分行函文及檢附之泳橋公司支票開戶申請
    書、支票存款往來約定書、往來明細、票據記錄等資料、寶
    島商業銀行（現更名日盛國際商業銀行）函文、陳報狀及檢
    附之授信申請書、授信申請暨批覆書、借據、徵信報告表、
    資產負債表、支票存款往來約定書、開戶申請書、交易明細
    表等資料、原審85年度訴字第17號刑事判決、本院85年度上
    訴字第655號刑事判決等為其主要論據。惟訊據被告堅詞否
    認有業務侵占及詐欺辛○○、美國運通公司取財等犯行，辯
    稱：伊未在生活大亨管委會擔任任何職務，不知丁○○有侵
    占生活大亨管委會公款，亦未與丁○○有何犯意聯絡；伊向
    辛○○借款2百萬元是用以支付購屋款，後來與辛○○換票
    ，至銀行票貼44萬1,000元，亦係支付房屋款，辛○○也允
    諾借用款項，其沒有施用詐術，之後是因生意失敗才無法清
    償欠款，其並無詐欺之意；伊長時間持有美國運通公司信用
    卡，每月均有高額刷卡消費，為金卡會員，債信良好，其未
    有詐欺刷卡消費之行為等語。
四、被告被訴業務侵占罪部分，經查：
  (一)另案被告雖於原審證稱：
    檢察官：請提示高分院85上訴655號卷宗第51頁最後一行，
            你當時說我先生戊○○經營泳橋公司因景氣不好週
            轉不靈，才領錢去週轉，你是否有這樣講？
    丁○○：我是有這樣講，也確實如此，是華僑銀行抽銀根造
            成。當時是交雜使用，所以公司也有用到一點錢。
    檢察官：所以是華僑銀行抽銀根造成泳橋公司資金發生缺口
            ，週轉不靈，你們才開始娜用生活大亨管委會的錢
            ？
    丁○○：是。但是是84年初才開始，我現在沒有帳冊，沒有
            辦法詳細記得。
    （見原審卷第71頁背面）。然於本院審理時遂證稱：
    辯護人：請提示原審彰化地院卷第71頁反面審理筆錄予證人
            ，檢察官問你說「所以是華僑銀行抽銀根造成泳橋
            公司資金發生缺口，週轉不靈，你們才開始娜用生
            活大亨管委會的錢，你答說是」，請問你的回答是
            代表什麼意思？
    丁○○：這錢是我挪用的，不是我們夫妻倆人去挪用的。
    辯護人：你侵占管委會的錢時，有告訴你先生？
    丁○○：我是事後才告訴他的。
    辯護人：你所謂的事後是指何時？
    丁○○：就是在公司跳票的之後。
    辯護人：你把這事情告訴你先生以後，有沒有繼續再侵占管
            委會的錢？
    丁○○：跳票以後就沒有了。
    （見本院卷第98頁），顯見另案被告丁○○侵占生活大亨管
    委會公款時，是否與被告有犯意聯絡或行為分擔即有疑義，
    自難據同案被告丁○○於原審之證詞，即認被告有共同侵占
    之犯行，逕為被告不利之認定。
  (二)又告訴人丙○○、乙○○、甲○○及證人莊健培、吳秋月在
    原審另案85年度訴字第17號丁○○偽造文書等案件中，於告
    訴狀及偵查中均僅供稱丁○○有侵占生活大亨管委會之行為
    ，未曾指稱被告戊○○亦有共同侵占之犯行，且另案被告丁○○於本院另案85年度上訴字第655號案亦僅供稱：「我先
    生戊○○經營泳橋皮件公司，因景氣不好，才週轉不靈，才
    領錢去週轉，本想公司經營好一點再還等語」，其亦非供稱
    被告有共同侵占之犯行，而僅承認自己有侵占之犯行。況刑
    法上之侵占罪為即成犯，於持有人將持有他人之物變易所有
    之意思時，即行成立，苟非事前共謀，則其後參與處分贓物
    之人，無論是否成立其他罪名，要難論以共同侵占（見最高
    法院67年台上字第2662號判例）。是另案被告丁○○將生活
    大亨管委會之金錢變易所有之意思時，該業務侵占犯行即成
    立，在無積極證據認本件被告與另案被告丁○○有犯意聯絡
    或行為分擔之情狀下，依前揭判例意旨，自難以業務侵占罪
    相繩。
  (三)綜上所述，於積極證據不足為不利於被告事實之認定時，依
    前揭法律規定及判例意旨，自應為有利於被告事實之認定。
    本院復查無其他確切之事證，足認被告有公訴人所指之共同
    業務侵占犯行，是被告被訴犯罪係屬不能證明，原審疏未詳
    查遽予論罪科刑，容有未洽，是被告上訴意旨據此指摘原判
    決此部分不當，為有理由，自應由本院將原判決關於被告業
    務侵占部分撤銷，並另為無罪之諭知。
五、被告被訴詐欺辛○○、美國運通公司部分，經查：
  (一)按刑法第339條第1項詐欺取財罪之成立，必須以詐術取得財
    物為要件，所謂以詐術使人交付，必須被詐欺人因其詐術而
    陷於錯誤，若其所用方法不能認為詐術，亦不致使人陷於錯
    誤，即不構成該罪。再按刑法之詐欺罪，必須行為人自始意
    圖不法所有，以客觀上足以使人陷於錯誤之手段，欺矇被害
    人使為財物之交付或取得財產上之不法利益，始足當之。又
    債務人於債之關係成立後，其有未依約定本旨履行者，在社
    會一般交易經驗上常見之原因非一，舉凡因不可歸責於己之
    事由而不能給付，或因合法主張抗辯而拒絕給付，甚至在負
    債之後始行惡意遲延給付，皆有可能，非可盡予推定為自始
    無意給付之詐欺犯罪一端；而刑事被告依法不負自證無罪之
    義務，若無積極證據足證被告在債之關係發生時，自始即具
    有不法所有之意圖，縱使被告就所負債務，惡意違約，不為
    履行，仍為民事上問題，依刑事訴訟法第154條第2項之規定
    ，尚不得在無具體證據之情況下，僅憑債務不履行之單純違
    反債信狀態，而據以推定被告自始即有詐欺取財之犯意。
  (二)被告被訴詐欺辛○○部分：
  (1)被告與另案被告丁○○於83年11月初，向告訴人辛○○借款
    2百萬元用以支付購屋款，並開立泳橋公司於臺灣銀行第000
    000000號帳戶，發票日期均為83年12月30日、面額各100 萬
    元之支票供擔保，復於83年11月30日要求辛○○勿提示上開
    其中1張支票，同時簽發面額2百萬元本票1張予辛○○作為
    擔保，被告為付房屋款，又於84年3、4月間，向辛○○借款
    44萬1千元換票，且開立同上帳戶，發票日期分別為84年4月
    27日、84年5月12日，面額皆係22萬5百元支票2張供作擔保
    ，惟辛○○於票據屆期後提示未獲付款乙節，業據告訴人辛○○於偵查中結證明確，並經另案被告丁○○於原審審理時
    具結證稱：向辛○○借2百萬元是因為臺中的房子接近交屋
    ，所以向辛○○借現金週轉，有支付利息，之後伊開立面額
    22萬5百元支票2張給辛○○，是與辛○○互開支票，伊拿辛○○的支票到銀行票貼，交臺中房子交屋的尾款等語在卷，
    復有支票、本票、退票單、臺灣銀行彰化分行函文及檢附之
    泳橋公司支票開戶申請書、支票存款往來約定書、往來明細
    、票據記錄等資料附卷可憑，足見被告所辯，其與另案被告
    丁○○確實有支付購屋款之需求，但資金不足始向辛○○借
    款等語，可以採信。
  (2)證人辛○○於偵查中亦證稱：被告說他買臺中房子，因銀行
    貸款有困難還不起，所以向伊借錢，伊就直接匯2百萬元給
    被告，被告當場簽2張面額各1百萬元的支票給渠，於84年3
    、4月時，被告又說等房子過戶後辦貸款就可以還渠錢，要
    跟伊換票，伊跟被告就互開2張面額22萬5百元的支票給對方
    ，因被告說其公司生意做很大，會賺大錢，短期內就可以還
    錢，伊知道戊○○是做皮帶工廠，所以相信被告，借被告錢
    ，讓被告去還銀行貸款等語明確（見偵緝字第623號卷第97
    、98頁）。是以，被告於借款之際，既已向辛○○揭露其需
    款作為支付房款使用等情，且辛○○當時係信任被告夫妻始
    同意借款給被告夫妻，尚難以被告嗣後無法如期清償借款，
    推論被告於借款之際，即有藉此詐騙財物之不法意圖，或有
    何詐術之施用。又在一般民間社會生活經驗上，因遭逢經濟
    需要，基於嗣後另以其他資金償還之期待而對外週轉應急，
    事所常有，倘不能積極證明借用人於借款當時即已無意清償
    ，自不得動輒因其借款時資力有限，而指其有不法所有之意
    圖；又借貸行為在通常社會生活上必有一定程度之風險，除
    非證明貸與人確因借用人另曾施用其他不法手段，致貸與人
    對借用人日後之償債能力產生錯誤評估，否則亦不得僅因貸
    與人事後未獲完全清償，而推斷其借貸時有因借用人施用詐
    術，而陷於錯誤之情形。本件被告戊○○雖於取得借款後，
    有債務不履行之情形，且依其於本院審理時之陳述觀之，其
    迄今均未能提出積極、具體，復能為證人辛○○所接受之清
    償計畫，然被告戊○○未依約清償借款，亦僅屬單純民事糾
    葛，尚難以刑法詐欺取財罪相繩。
  (三)被告被訴詐騙美國運通公司部分：
  (1)告訴人美國運通公司所指被告於84年4月7日，持該公司核發
    之運通卡，至昇億銀樓刷卡消費6萬4,651元，迄未給付等情
    ，固經被告供承不諱，復有美國運通金卡月結單、簽帳單、
    信用卡申請人資料等在卷可稽，惟此僅足以證明被告於84年
    4、5月間，確有未依信用卡使用契約繳付告訴人美國運通公
    司代墊之消費帳款之客觀事實，尚無從推斷被告於刷卡消費
    之際主觀上具有不法所有意圖。況依告訴人美國運通公司所
    提刑事告訴狀以觀，可知被告於80年1月27日即與美國運通
    公司間有運通金卡使用契約關係存在，此核與被告所辯，其
    與美國運通公司往來多年，為金卡會員，債信良好，其自始
    並無不還款之意思等語相符。迨被告其後因泳橋公司經營不
    善，所開票據紛紛跳票，週轉困難，致無支付美國運通公司
    卡費，惟自不能以被告戊○○事後不正常繳款，遽論其刷卡
    當時主觀上即有詐欺之意圖。
  (2)按信用卡係利用發卡銀行的擔保付款及強大之支付能力，介
    入持卡人與特約商店間之消費關係，提供信用卡取代現金，
    供持卡人延後清償，其運作方式為持卡人憑信用卡於張貼發
    卡機構標誌之特約商店消費或接受服務，特約商店藉由電子
    終端機或電話取得授權，審核持卡人之卡片及簽名無誤後，
    持卡人即可簽帳消費，無庸給付現金，發卡機構收到收單銀
    行彙送之消費簽帳單後，經審核無誤後，即於一定時日內扣
    除手續費後付款予特約商店，發卡機構於每月約定之日期寄
    出消費明細表，通知持卡人於約定之繳款截止日前繳付簽帳
    款，持卡人得選擇繳付本期金額或最低應繳金額以上之數額
    。本案被告與告訴人美國運通公司間訂有信用卡使用契約，
    且其依信用卡使用契約約定之使用方式，於所核定之額度內
    ，使用信用卡消費，實難認被告琛有何施用詐術之行為，而
    告訴人美國運通公司依前述信用卡使用契約墊付消費款項，
    自無陷於錯誤之情形。
  (3)又按認定犯罪事實應依證據，為刑事訴訟法所明定，故被告
    否認犯罪事實所持之辯解，縱屬不能成立，仍非有積極證據
    足以證明其犯罪行為，不能遽為有罪之認定（最高法院30年
    上字第1831號判例參照）。本件被告戊○○之選任辯護人聲
    請向法務部調查局彰化縣調查站函調該站於85年間查獲張宏
    富涉嫌重利、妨害自由案件等資料，以證明被告遭地下錢莊
    人員張宏富逼迫刷卡消費云云。然經調閱本院86年度上訴字
    第1070號張宏富涉嫌重利、妨害自由案件卷宗後，依卷證資
    料並未能證明本案被告所稱：伊係遭地下錢莊人員逼迫刷卡
    消費云云之情節存在，本院上開刑事判決理由關於此部分，
    因而載明不另為無罪之諭知。被告此部分辯解固無法採信，
    然依前揭判例說明，在無其他積極證據足以證明被告有向美
    國運通公司詐欺取財犯行之情況下，自難遽此即為被告有罪
    之認定。
  (四)綜上各節，均不能證明被告主觀上有何不法所有之意圖，或
    客觀上有對辛○○、美國運通公司施用任何詐術之情事，應
    屬債務不履行之單純民事糾紛，尚與詐欺取財罪之構成要件
    不符，告訴人等應以民事請求被告履行尚欠之款項，始為適
    途。此外，本院復查無其他積極證據足以證明被告有何公訴
    人所指詐欺辛○○、美國運通公司取財之犯行，此部分既不
    能證明被告犯罪，揆諸上開說明，原審依刑事訴訟法第301
    條第1項諭知被告無罪之判決，核無不當。檢察官檢察官上
    訴意旨指陳諸項，尚非可據以認定被告確有對辛○○或美國
    運通公司為詐欺取財之犯行，是檢察官此部分上訴為無理由
    ，應予駁回。
據上論斷，應依刑事訴訟法第368條、第369條第1項前段、第364
條、第299條第1項前段、第301條第1項，刑法第2條第1項前段、
第28條（修正前）、第339條第1項、第56條（修正前）、第41條
第1項（修正前），罰金罰鍰提高標準條例第1條前段、第2條（
修正前），中華民國96年罪犯減刑條例第2條第1項第3款、第7條
，判決如主文。
本案經檢察官己○○到庭執行職務。
中    華    民    國    98    年    3     月    3    日
            刑事第七庭   審判長法  官 林  榮  龍
                               法  官 鄭  永  玉
                               法  官 江  錫  麟
以上正本證明與原本無異。
檢察官如認為被告成立行使偽造私文書罪，得上訴。
其他不得上訴。
以上正本證明與原本無異。
如不服本判決應於收受送達後十日內向本院提出上訴書狀，其未
敘述上訴理由者，並得於提起上訴後十日內向本院補提理由書（
均須按他造當事人之人數附繕本）「切勿逕送上級法院」。
                               書記官 鄧  智  惠
中    華    民    國    98    年    3     月    3     日
附表一：
┌─────┬───────┬───────┬────────┐
│比較法條  │舊刑法於本案適│新刑法於本案適│依從舊從輕原則比│
│          │用之法律效果  │用之法律效果  │較結果          │
├─────┼───────┼───────┼────────┤
│刑法第28條│共同實施犯罪，│共同實行犯罪，│本件被告等共同為│
│          │應適用共同正犯│應適用共正犯  │如事實欄所載之犯│
│          │規定          │              │行，既屬實行犯罪│
│          │              │              │行為之正犯，無論│
│          │              │              │依修正前後之規定│
│          │              │              │，皆成立共同正犯│
│          │              │              │，依刑法第2條第1│
│          │              │              │項前段，均應依修│
│          │              │              │正前第28條規定論│
│          │              │              │共同正犯。      │
├─────┼───────┼───────┼────────┤
│刑法第56條│應適用連續犯規│刪除連續犯規定│適用舊刑法較有利│
│          │定，加重本刑至│，連續犯之數個│於被告          │
│          │2分之1        │犯罪行為，依新│                │
│          │              │法應數罪併罰  │                │
├─────┼───────┼───────┼────────┤
│刑法第41條│依修正前罰金罰│依惟95年7月1日│比較修正前後之易│
│第1項前段 │鍰提高標準條例│施行之刑法第41│科罰金折算標準，│
│          │第2條前（現已 │條第1項前之規 │以95年7月1日修正│
│          │刪除）規定，就│定：「犯最重本│公施行前之規定，│
│          │其原定數額提高│刑為5年以下有 │較有利於被告。  │
│          │為100倍算一日 │期徒刑之罪，而│                │
│          │，則本件受刑人│受6個月以下有 │                │
│          │行為時之易科罰│期徒或拘役之宣│                │
│          │金折算標準，應│告者，得以新臺│                │
│          │以銀元300元折 │幣1000元、2000│                │
│          │算1日，經折算 │元或3000元折算│                │
│          │為新臺幣後，應│1日，易科罰。 │                │
│          │以新臺幣900元 │」            │                │
│          │折算為1日。   │              │                │
├─────┼───────┼───────┼────────┤
│刑法第33條│罰金：1元以上 │罰金：新臺幣1 │刑法第339條第1項│
│第5款     │              │千元以上，以百│詐欺罪關於「或併│
│          │              │元計算之      │科1千元以罰金」 │
│          │              │              │之罰金刑部分，經│
│          │              │              │比較新、舊法結果│
│          │              │              │，應適用舊刑法較│
│          │              │              │被利於被告。    │
├─────┴───────┴───────┴────────┤
│刑法第33條第5款關於罰金刑之規定，由「罰金：1元以上」修正為「│
│罰金：新臺幣1千元以上，以百元計算之」，刑法第339條第1項罪關 │
│於「或科或併科1千元以下罰金」之罰金刑部分，經比較新、舊法結 │
│果，應以被告行為時之法律即修正前第33條第5款規定，較有利於被 │
│告。又刑法施行法第1條之1增訂施行前，依罰金罰鍰提高標準條例第│
│1條前段、現行法規所定貨幣單位折算新臺幣條例第2條規定，刑法第│
│339條第1項關於「或科或併科1千元以下罰金」之罰金刑部分，應提 │
│高折算為「或科或併科新臺幣3萬元以下罰金」。刑法施行法修正增 │
│訂第1條之1規定：「中華民國94年1月7日刑法修正施行後，刑法分則│
│編所定罰金之貨幣單位為新臺幣。94年1月7日刑法修正時，刑法分則│
│編未修正之條文定有罰金者，自94年1月7日刑法修正施行後，就其所│
│定數額提高為30倍。但72年6月26日至94 年1月7日新增或修正之條文│
│，就其所定數額提高為3倍。」依增訂條文提高並改為新臺幣後，刑 │
│法第339條第1項關於「或科或併科1千元以下罰金」之罰金刑部分， │
│亦同為「或科或併科新臺幣3萬元以下罰金」，經比較新、舊法後， │
│結果並無不同。                                              │
├──────────────────────────────┤
│綜合比較結果：以適用舊刑法較有利於被告，故本案應一體適用舊刑│
│法。                                                        │
└──────────────────────────────┘
附表二：
┌──┬───────────┬──────┐
│編號│取款日期（即犯罪日期）│金額        │
├──┼───────────┼──────┤
│ 1  │83年8月13日           │30萬元      │
├──┼───────────┼──────┤
│ 2  │83年8月13日           │5萬元       │
├──┼───────────┼──────┤
│ 3  │83年8月15日           │15萬元      │
├──┼───────────┼──────┤
│ 4  │83年9月3日            │2萬元       │
├──┼───────────┼──────┤
│ 5  │83年9月7日            │60萬元      │
├──┼───────────┼──────┤
│ 6  │83年9月8日            │30萬元      │
├──┼───────────┼──────┤
│ 7  │83年9月9日            │70萬元      │
├──┼───────────┼──────┤
│ 8  │83年10月11日          │1萬元       │
├──┼───────────┼──────┤
│ 9  │83年11月1日           │25萬元      │
├──┼───────────┼──────┤
│ 10 │83年11月2日           │6萬元       │
├──┼───────────┼──────┤
│ 11 │83年11月2日           │70萬5千元   │
└──┴───────────┴──────┘
附錄本案論罪科刑法條：
刑法第339條：
  意圖為自己或第三人不法之所有，以詐術使人將本人或第三人
  之物交付者，處5年以下有期徒刑、拘役或科或併科1千元以下
  罰金。
  以前項方法得財產上不法之利益或使第三人得之者，亦同。
  前二項之未遂犯罰之。


司法院資訊處製作；財團法人民間司法改革基金會備份。
